臺中高等行政法院判決
　　　　　　　　　　　　　　　　　　 95年度訴字第00770號
　　　　　　　　　　　　　　　.
原　　　告　甲○○
訴訟代理人　羅豐胤　律師
　　　　　　黃靖閔　律師
被　　　告　臺中縣沙鹿鎮戶政事務所
代　表　人　乙○○
訴訟代理人　丁○○
上列當事人間因戶政事件，原告不服臺中縣政府中華民國95年11
月17日府訴委字第0950320526號訴願決定，提起行政訴訟。本院
判決如下︰
　　主  文
原告之訴駁回。
訴訟費用由原告負擔。
　　事  實
甲、事實概要：原告之父王瑞明與母鄭雅芬（原名鄭雪芬）於民
    國（下同）71年12月24日結婚，原告於74年3月2日出生，嗣
    原告於95年6月間，以其生母原有單一兄弟鄭柏生於68年4月
    13日因公死亡，其生母之原生娘家已無兄弟可以繼嗣，近為
    使鄭家有男丁繼嗣香火為由，申請改從母姓「鄭」，遭被告
    於95年7月7日以中縣沙戶字第0950002356號函拒絕所請。原
    告不服，提起訴願，遭決定駁回，遂提起行政訴訟。
乙、兩造爭點及陳述：
壹、原告方面：
一、聲明：求為判決：
    (一)撤銷訴願決定及原處分。
    (二)被告應依原告95年6月19日申請書所為請求准原告辦理改
      姓「鄭」之戶籍登記。
二、陳述：
　(一)按「子女從父姓。但母無兄弟，約定其子女從母姓者，從其
    約定。」民法第1059條第1項定有明文。又「夫妻於民法親
    屬編修正後結婚，並於子女出生為戶籍登記後，因妻之兄弟
    驟歿而發生母無兄弟之情事，因屬重大情事變更，非當事人
    所能預見，基於尊重國人傳宗接代之傳統宗祧觀念之考量，
    似宜例外准予申請子女改姓，俾無悖於立法本旨，而符人倫
    ．．．」「．．．本部82年10月8日法82律字第21210號函．
    ．．意旨係指於子女出生，完成戶籍登記後，始發生母無兄
    弟之情事，基於國人傳統宗祧觀念之考量（限於其驟歿之兄
    弟亦無子嗣之情形），而例外准許為其子女申請改姓．．．
    」「本部83年2月3日法83律決字第02583號函．．．其所謂
    『子嗣』應兼指子及女，且該子女均從其兄弟之姓而言．．
    ．」亦經法務部82年10月8日法82律字第21210號、83年2月3
    日法83律決字第02583號及83年9月13日法83律字第19891號
    函在案，核與民法第1059條第1項規定並無不合，均應予適
    用。最高行政法院87年度判字第1225號判決可資參照。
  (二)經核原告為王瑞明、鄭雅芬之次子，玆因原告之母親鄭雅芬
    原僅有單一兄弟鄭柏生業於68年4月13日因公死亡，是鄭雅
    芬之原生娘家已無兄弟可以繼嗣，此有戶籍謄本、國防部撫
    卹令在卷為憑。日前王瑞明與鄭雅芬夫妻為讓娘家即鄭家有
    男丁繼嗣香火，兩人經過協商後，乃約定其等之次子甲○○
    改從母姓「鄭」，原告據此向被告申請改從母姓「鄭」，此
    有子女改姓申請書、同意書在卷可稽。則依前揭判決要旨觀
    之，本件既因原告之母之兄因公驟歿而發生母無兄弟之情事
    ，因屬重大情事變更，非當事人所能預見，基於尊重國人傳
    宗接代之傳統宗祧觀念之考量，似宜例外准予原告申請改姓
    ，俾無悖於立法本旨，而符人倫。詎被告、訴願機關均不察
    ，率以民法親屬編施行法第8條第2項但書將「已成年或結婚
    」之子女排除在外，顯與前開判決要旨不符，誠無可採。
貳、被告方面：
一、聲明：求為判決：駁回原告之訴。
二、陳述：
  (一)按民法第1059條第1項規定：「子女從父姓。但母無兄弟，
    約定從母姓者，從其約定。」民法親屬編施行法第8條第2項
    規定「民法親屬編修正前結婚，並有修正之民法第1059條第
    1項但書之約定而從母姓者，得於修正後一年內，聲請改從
    母姓。但子女已成年或已結婚者，不在此限。」；又內政部
    83年3月21日臺內戶字第8301807號函：「依民法第1059條及
    民法親屬編施行法第8條第2項規定，於民法親屬編修正前結
    婚，申請子女改從母姓者，須具備如下要件：(1)母無兄弟；
    (2)夫妻間已有符合法定要件合意之約定；(3)子女未成年又未
    結婚；(4)並有修正之民法第1059條第1項但書之約定而從母
    姓者，於民法親屬編修正1年內提出申請。．．．」又民法
    親屬編施行法第8條第2項但書將「已成年或已結婚」之子女
    排除在外，依內政部82年12月24日台(82)內戶字第820567 6
    號函略以「．．．係顧及當事人間及親屬間身份狀態之安定
    ，縱有情事變更之情形，應以不許聲請改從母姓為宜。．．
    ．」，是以本件原告的生父母於民法親屬編修正前結婚，且
    原告現已成年，申請改從母姓「鄭」，不符上開規定。
  (二)至原告主張原告之舅父鄭柏生當時鄭柏生係因當兵失蹤，不
    知去向，原告之外公丙○○及其家人，均認為鄭柏生有可能
    生還，遲遲未與女兒們商量外孫之改姓事宜，遽而錯失時效
    ，此不可歸責事由，不應由原告承擔，欲改從母姓「鄭」乙
    節，經核與內政部83 年3月11日台(83）內戶字第8301807號
    函：「．．．有關閻宗秀英女士曾於民國75年4月申請長女
    （當時未成年）改從母姓，惟未補足證件申辦，．．．且時
    隔7年之多，於長女成年後，始補提證件申請，與民法親屬
    編施行法第8條第2項規定不符，不予受理」之案例，原告亦
    現已成年，欲補提有關當時經過事實資料，俾資申請改從母
    姓「鄭」，顯應也與民法親屬編施行法第8條第2項規定不符
    。
　　理  由
一、按「子女從父姓。但母無兄弟，約定從母姓者，從其約定。
    」、「民法親屬編修正前結婚，並有修正之民法第1059條第
    1項但書之約定而從母姓者，得於修正後1年內，聲請改從母
    姓。但子女已成年或已結婚者，不在此限。」、「有下列情
    事之一者，得申請改姓：一被認領者。二被收養或終止收養
    者。三夫妻離婚，未成年子女姓與行使親權之父或母姓不同
    者。四原住民因改漢姓造成家族姓氏誤植者。五其他依法改
    姓者。夫妻之一方得申請以其本姓冠以配偶之姓或回復其本
    姓；其回復本姓者，於同一婚姻關係存續中，以1次為限。
    」、「依本條例第6條規定申請改姓之證明文件如下：一依
    第1項第1款規定申請者，為認領之證明文件。二依第1項第2
    款規定申請者，為法院裁判書及確定證明書或終止收養之證
    明文件。三依第1項第3款規定申請者，為行使或負擔未成年
    子女權利義務之證明文件。四依第1項第4款規定申請者，為
    日據時期戶口調查簿謄本、光復初次設籍戶籍謄本或其他足
    資證明之文件。五其他依法改姓之證明文件。」、「本條例
    所定各類申請事項，不符規定者，核定機關應以書面駁回。
    」、「關於母無兄弟時，得否將已申報出生登記之子女改從
    母姓之疑義．．．若夫妻於民法親屬編修正後結婚，並於子
    女出生為戶籍登記後，因妻之兄弟驟歿而發生母無兄弟之情
    事，因屬重大情事變更，非當事人所能預見，基於尊重國人
    傳宗接代之傳統宗祧觀念之考量，似宜例外准予申請子女改
    姓，俾無悖於立法本旨，而符人倫。．．．。」、「本部82
    年10月8日法83律21210號函略以：『．．．。』，其意旨係
    指於子女出生，完成戶籍登記後，始發生母無兄弟之情事，
    基於國人傳統宗祧觀念之考量（限於其驟歿之兄弟亦無子嗣
    之情形），而例外准許為其子女申請改姓．．．。」、「按
    本部民國83年2月3日法83律決02583號函略以．．．其所謂
    『子嗣』應兼指子及女，且該子女均從其兄弟之姓而言．．
    ．。」、「惟子女原從父姓於戶籍登記後，因母之兄弟驟歿
    ，發生母無兄弟情事而申請改從母姓，如子女於申請時已成
    年或已結婚，為顧及當事人間及親屬間身份狀態之安定，縱
    有情事變更之情形，應以不許聲請改從母姓為宜。」及「依
    民法第1059條及民法親屬編施行法第8條第2項規定，於民法
    親屬編修正前結婚，申請子女改從母姓者，須具備如下要件
    ：(一)母無兄弟；(二)夫妻間已有符合法定要件合意之約定；(三)
    子女未成年又未結婚；(四)並有修正之民法第1059條第1項但
    書之約定而從母姓者，於民法親屬編修正1年內提出申請。
    …。」分別為民法第1059條第1項、民法親屬編施行法第8條
    第2項、姓名條例第6條、姓名條例施行細則第5條、第12條
    規定、法務部82年10月8日法82律21210號函、83年2月3日法
    83律21210號函、83年9月13日法83律19891號函、內政部82
    年12月24日臺(82)內戶字第8205676號函及83年3月21日臺內
    戶字第8301807號函所明定或釋示有明文。
二、本件原告母舅於原告父母71年12月24日結婚前業已死亡，原
    告父母於明知此情形下未依74年6月3日修正之民法施行法第
    8條第2項本文規定，於民法第1059條規定修正後1年內申請
    將原告改從母姓，顯見原告父母當時並未合意原告改從母姓
    ，遲至原告已成年後始依姓名條例第6條規定提出更改姓氏
    之申請，因已逾民法親屬編施行法第8條第2項前段之期限，
    且依同條項但書規定及參照內政部82年12月24日臺（82）內
    戶字第8205676號函與83年3月21日臺內戶字第8301807號函
    示意旨，原告已不得申請更改姓氏，被告依姓名條例施行細
    則第12條規定，駁回原告之申請，揆諸前揭法條規定及函示
    意旨，核尚無違誤，應予以維持。
三、原告雖主張既因原告之母其兄因公驟歿而發生母無兄弟之情
    事，應屬重大情事變更，非當事人所能預見，基於尊重國人
    傳宗接代之傳統宗祧觀念之考量，似宜例外准予原告申請改
    姓，俾無悖於立法本旨，而符人倫云云。然原告母舅先於原
    告父母結婚前3年多死亡，原告父母並未於法定期限內提出
    申請，顯與原告所主張之法務部82年10月8日法82律21210
    號函、83年2月3日法83律21210號函及83年9月13日法83律
    1989 1號函示所指：「於子女出生為戶籍登記後，因妻之兄
    弟驟歿而發生母無兄弟之情事。」有別。且在原告未成年前
    均未提出申請，怠於行使其權利，現原告業已成年，始欲申
    請改姓，與上開說明尚有未合，不能更改姓氏。原告所引法
    務部82年10月8日法82律21210號函、83年2月3日法83律2121
    0號函及83年9月13日法83律19891號函示所指：「於子女出
    生為戶籍登記後，因妻之兄弟驟歿而發生母無兄弟之情事。
    」其函文中已說明係「於子女『出生』為『戶籍登記』『後
    』，（始）因『妻之兄弟』『驟歿』『而發生』母無兄弟之
    情事。」與本件妻之兄弟固仍屬一般所謂「驟歿」，但其「
    驟歿」致生母無兄弟之情事，係發生於子女出生之前，與該
    函中所稱之「驟歿」之情形有所不同，基於例外之解釋宜從
    嚴，原則之解釋可從寬之解釋原則，該例外之解釋自不宜再
    予過度擴大。原告雖又謂「當時鄭柏生係因當兵失蹤，不知
    去向，原告之外公丙○○及其家人，均認為鄭柏生有可能生
    還，故遲遲未與女兒們商量外孫之改姓事宜，遽而錯失時效
    ，此不可歸責事由，不應由原告承擔」云云，惟依丙○○到
    庭證稱「部隊通知我兒子在西引失蹤，他當時擔任班長…是
    義務役。民國66年服役，67年部隊通知失蹤，颱風天落海，
    失蹤超過6個月，宣告死亡，因為找不到屍體，我不相信，
    盼望兒子可以平安返家。二次世界大戰，調南洋服役的軍伕
    ，也有人回來。」、「颱風天下雨，他要把炮口堵起來，以
    免進水，他找了一個班兵，炮口離海面高度有六公尺，他站
    在外側，被風吹落海中。這是退伍的人回來告訴我的。」（
    見本院卷第56頁），惟西引孤懸海上，全島面積不大，軍民
    人數比例懸殊，部隊動員搜尋容易，難於藏匿，且係颱風中
    服勤因天災落海而失蹤，事故意外之發生較為明確，該地緯
    度復屬較高，冬季季風凜冽，草木已屬難生，何況人類野地
    長期生存更難，與二次世界大戰，調南洋服役軍伕之情境迥
    異，實難相互比擬，相提並論，固然失蹤家屬百般不捨，不
    願相信其事，但終歸係事實，事經多年仍不能面對事實解決
    問題，自難謂係「不可歸責事由，不應由原告承擔」，其主
    張難認可取。從而原處分駁回原告之申請，核無違誤，訴願
    決定予以維持，亦無不合，原告訴請予以撤銷，並命被告應
    依原告95年6月19日申請書所為請求准原告辦理改姓「鄭」
    之戶籍登記，核無理由，應予駁回。
據上論結，本件原告之訴為無理由，依行政訴訟法第200條第2款
、第98條第3項前段，判決如主文。
中　　華　　民　　國　　96　　年　　3　　月　 　8  　 日
                    第三庭審判長法  官　 王茂修
                                法  官　 林金本
                                法  官　 許武峰
以上正本證明與原本無異。
如不服本判決，應於判決送達後20日內向本院提出上訴書狀，其
未表明上訴理由者，應於提起上訴後20日內向本院提出上訴理由
書（須依對造人數附具繕本）；如於本判決宣示或公告後送達前
提起上訴者，應於判決送達後20日內補提上訴理由書（須附繕本
）。未表明上訴理由者，逕以裁定駁回。
提起上訴應預繳送達用雙掛號郵票390元（34元及5元郵票各10份
)。
中　　華　　民　　國　　96　　年　　3　　月　 　8  　 日
                                書記官   朱敏諄
